【裁判字號】    95,台上,231
【裁判日期】    950112
【裁判案由】    偽造有價證券等罪
【裁判全文】
最高法院刑事判決              九十五年度台上字第二三一號
    上  訴  人  甲○○
                        號4樓.
                乙○○
                        31號.
                丙○○
                        號2樓.
上列上訴人等因偽造有價證券案件，不服台灣高等法院台中分院
中華民國九十三年八月二日第二審更審判決（九十四年度上更(二)
字第八四號，起訴案號：台灣台中地方法院檢察署八十六年度偵
字第二０六二八號、第二二八五一號），提起上訴，本院判決如
下：
    主  文
上訴駁回。
    理  由
按刑事訴訟法第三百七十七條規定，上訴於第三審法院，非以判
決違背法令為理由，不得為之。是提起第三審上訴，應以原判決
違背法令為理由，係屬法定要件。如果上訴理由書狀並未依據卷
內訴訟資料，具體指摘原判決不適用何種法則或如何適用不當，
或所指摘原判決違法情事，顯與法律規定得為第三審上訴理由之
違法情形，不相適合時，均應認其上訴為違背法律上之程式，予
以駁回。本件上訴人甲○○上訴意旨略稱：原判決固認甲○○夥
同乙○○、丙○○等多人虛設公司行號而牽連犯連續偽造有價證
券、行使偽造私文書、行使變造特種文書、常業詐欺及侵占遺失
物罪，從一重論以共同連續意圖供行使之用，而偽造有價證券罪
刑，但扣案諸物中，僅部分屬甲○○所有，部分則未悉係何人所
寄放，乃原判決在未經具體證明其與甲○○有關之情況下，將該
扣案諸物一律於上揭主文項下諭知沒收，顯有適用法則不當之違
法；乙○○、黃月如縱然供稱一切犯行均由甲○○主導，但原審
竟未詳查其等所述是否屬實，尤以乙○○既稱：「我是由我叔叔
甲○○介紹認識自稱李明財之人，並經由我叔叔甲○○指示我，
由我及李明財、林志輝三人……開設久久企業，以空頭支票向不
特定廠商以詐騙方式購買水電器材後，再轉售圖利，所得金錢我
們三人再將款項交給我叔叔甲○○，我叔叔再將所得利益分給我
花用」，然則原判決主文並無諭知沒收所得款之具體數目，自有
主文與事實及理由不相適合之判決理由矛盾之違誤。上訴人乙○
○、丙○○共同上訴意旨略謂：依卷內資料顯示，祇有杜鵬程及
徐騰耀指訴乙○○有共同詐欺之事，亦僅有杜鵬程及張俊邦證稱
丙○○有共同詐欺犯行，其餘之被害人林慶義、劉文會、陳世樑
均未指述乙○○、丙○○有如何參與共同詐欺之情形，乃原判決
竟認定乙○○、丙○○分別自民國八十六年四月三十日及同年七
月二日起，參與本件詐騙集團之共同詐欺犯行，顯有認定事實與
卷證不符而判決理由矛盾之違法；況原判決事實欄既記載「甲○
○等人即自八十一年六月間起……以侵占遺失物之方式，取得…
…各被冒名開戶人之身分證」，顯屬乙○○、丙○○受僱前五年
之事，早已完成犯罪，原判決未就其二人受僱之後，甲○○等人
是否仍有侵占遺失物之犯行詳加說明，逕認其二人就此部分亦與
甲○○等人應負共犯責任，復於事實欄僅記載扣案之物品，而未
具體載明何物屬何人所有，供為犯罪所用之物，逕於理由內謂各
該變造之身分證影本，係「被告所有供犯罪所用之物」，於乙○
○、丙○○項下宣告沒收，均有判決不備理由之違誤。乙○○個
人上訴意旨另略以：觀諸本件各變造之身分證，無一換貼乙○○
之照片者，顯見乙○○未參與變造身分證之事，原判決遽認其有
參與偽造私人印章、開戶、領用支票之行使偽造私文書、偽造有
價證券之犯行，已有判決理由矛盾之違法；被害人徐騰耀在警詢
時，雖曾指認乙○○即係化名「白先生」之詐購貨物人，但該貨
款支票既非乙○○所簽發，徐騰耀出具之統一發票與發貨單等亦
非交給乙○○收執，足見徐騰耀所供不實，原審未傳喚其人到庭
詳查，難謂無證據調查未盡之違失；原判決既認定乙○○係自八
十六年四月三十日以後之事始應負共同正犯刑責，竟未就同年六
月十二日開戶有關之徐錦福印章予以宣告沒收，卻就同年四月三
十日以前已經完成開戶之江維辰、李憲昌印章與迄未開戶之于復
華印章於乙○○項下宣告沒收，同有判決理由矛盾之違法。丙○
○個人上訴意旨另略為：原判決事實認定丙○○係自八十六年七
月二日起與甲○○等犯罪集團之人共同犯罪，然其理由內則謂係
從同年八月份起，不無事實及理由互相齟齬，致判決理由矛盾之
違誤；丙○○已供明係於同年四月中旬拾獲劉文增之駕駛執照而
予變造據為己用，自應認此部分與甲○○等人間無犯意聯絡及行
為分擔，乃原判決仍認定丙○○自同年七月二日起有參與共同變
造證件之行為，亦有證據理由矛盾之違法各等語。惟查：(一)、證
據之取捨及事實之認定，係屬事實審法院自由判斷之職權，此項
自由判斷職權之行使，倘不違背經驗法則與論理法則，即不能遽
指為違法。本件原判決已於理由四－甲－(七)－(1)－及與(十一)－
(2)－、暨(十二)－(2)內，說明其認定乙○○、丙○○分別自八十
六年四月三十日、同年七月二日起，參與甲○○為首之犯罪集團
運作，而有犯意聯絡及行為分擔，主要係依憑乙○○、丙○○在
警詢時之自白與被害人杜鵬程、徐騰耀之指證及該集團經查扣之
如原判決附表四至九所示作案用具暨被害人提出之簽收單、統一
發票、客戶應收帳款明細表、對帳單影本等證據資料，復於理由
五內，敘明「共同正犯意思聯絡，並不以數人間直接發生者為限
，即有間接之聯絡者亦包括在內，且共同實施犯罪行為之人，在
合同意思範圍以內，各自分擔犯罪行為之一部，相互利用他人之
行為，以達其犯罪之目的者，即應對於全部所發生之結果共同負
責。……乙○○……丙○○……顯有利用其他共同被告之行為以
達共同犯罪之目的，自應依其各別參與犯罪之時間點，嗣後所生
全部犯罪結果負共犯之責」，所為上揭事實認定及得心證理由俱
有卷內各證據資料可稽，要與經驗法則、論理法則無違，所持法
律見解，亦無不合。乙○○、丙○○既參與犯罪集團，而與其他
集團內之成員相互利用完成目的，縱有部分被害人未指述遭其二
人直接加害，其二人仍應就其他共犯之行為共同負責，上訴意旨
指摘原判決就此認定事實與理由相互齟齬，並有證據上判決理由
矛盾之違法，殊屬誤會。(二)、刑事訴訟法第三百七十九條第十款
所稱應調查之證據，係指與待證事實有重要關係，客觀上認為應
予調查，始足為判斷事實與適用法律之基礎者而言。倘事實已臻
明確，縱未為無益之調查，不能逕認有證據調查未盡之違法。被
害人徐騰耀係住於福建省金門縣，迭經台灣省之第一審及原審法
院多次傳喚均未到庭，有送達回證及報到單在卷可徵，衡以其於
八十六年十月七日在警詢中明確供稱：「經當面指證乙○○係行
騙……之人」，且行騙化名、手法均與杜鵬程無異，復有上揭諸
多直接及間接證據，事實已無不明，原審未再強制其到庭作證說
明，仍難認有乙○○上訴意旨所謂證據調查未盡之違失。(三)、依
刑法第三十八條第一項第三款及第二項前段規定，因犯罪所得之
物，而屬於犯人者，得沒收之。所謂「屬於犯人」，係指犯人對
之享有所有權，且無他人對於該物得主張法律上之權利者而言。
倘該物原屬被害人所有，而為犯人因犯罪而取得或變易獲得，該
被害人既仍得對之為法律上權利之主張，自難認該當於「屬於犯
人所有」之要件，不能予以宣告沒收。又依同法第二百十九條規
定，偽造之印章，不問屬於犯人與否，沒收之。仍應以該印章是
否與認定之犯罪事實具有關聯性為必要，非謂與案件所評價之犯
罪事實無關之偽造印章，亦應一併宣告沒收。此因沒收，係屬從
刑，必須附隨於主刑存在所當然之理。乙○○參與犯罪集團，將
詐得貨物變現分贓所得款項，被害人仍得依法主張權利，原審不
認其屬犯人所有而宣告沒收，核無甲○○上訴意旨所稱未於甲○
○項下諭知「沒收之金錢之具體數目」，而有判決主文與犯罪事
實及所載理由不相符之判決理由矛盾違法情形存在。又原判決既
已依憑查獲地點係甲○○所管領支配，認定其附表四至九所示諸
物均屬甲○○犯罪集團所有，而供犯罪所用之物，分別依刑法第
三十八條第一項第二款及第二百十九條之規定宣告沒收，縱其事
實欄之記載係以「取得」二字表示「所有」之意，無非行文問題
，甲○○上訴意旨指摘原審未具體證明該物與伊有關，逕於伊之
主文項下諭知沒收，顯屬法則適用不當一節，容有誤解。再關於
扣案之徐錦福印章一顆，非在甲○○管領支配之處所搜得，原判
決認定係謝清錦所偽刻，即與乙○○參加之犯罪集團成員謝清源
無關，且乏可資證明係該犯罪集團用以開戶之偽印，原審未於判
決主文乙○○項下宣告沒收，難認有乙○○上訴意旨所謂判決理
由矛盾之違失。至偽刻之江維辰、李憲昌、于復華印章，既在甲
○○管領支配之處所遭警搜出，縱江維辰、李憲昌之印章用為開
戶之時間早於乙○○入夥之前，而于復華印章尚未用為開戶，但
既與其集團之犯罪有關，且隨時得供使用，原判決以其屬偽刻之
印章，併予宣告沒收，以維持公共信用，於法即無不合。其餘上
訴意旨，純就證據之證明力與原判決已經明白論斷之事項而為爭
執，且多屬不影響於全案情節與判決本旨之枝微末節，依刑事訴
訟法第三百八十條規定意旨，均難認為適法之第三審上訴理由。
依上說明，應認上訴人等三人就偽造有價證券、行使偽造私文書
、常業詐欺部分之上訴，為違背法律上之程式，予以駁回。至原
判決認其等尚牽連犯侵占遺失物罪及行使變造特種文書罪部分，
核屬刑事訴訟法第三百七十六條第一款所列不得上訴於第三審之
罪，其牽連之重罪（偽造有價證券、行使偽造私文書、常業詐欺
）上訴既不合法，無從為實體上審判，則此輕罪部分，無從適用
審判不可分之原則，併為審判，亦應從程序上予以駁回。
據上論結，應依刑事訴訟法第三百九十五條前段，判決如主文。
中    華    民    國  九十五  年    一    月   十二   日
                      最高法院刑事第八庭
                          審判長法官  張  淳  淙
                                法官  張  春  福
                                法官  呂  丹  玉
                                法官  洪  昌  宏
                                法官  蔡  彩  貞
      本件正本證明與原本無異
                                      書  記  官
中    華    民    國  九十五  年    一    月   十七   日
                                                      Ｑ


司法院資訊處製作；財團法人民間司法改革基金會備份。
